---
title: "Statistička analiza teniskih mečeva - Postoji li razlika u broju serviranih asova na različitim podlogama?"
author: "Anđelko Prskalo"
date: "12.01.2024."
output:
  pdf_document:
    toc: true
    toc_depth: 2
    number_sections: true
    highlight: tango
toc-title: "Sadržaj"
documetclass: article
classoption: a4paper
---

# Priprema okoline za rad

```{r setup, echo=FALSE, include=FALSE}
knitr::opts_chunk$set(echo = TRUE)
library(ggplot2)
library(tidyverse)
library(readr)
library(dplyr)
library(purrr)
library(lubridate)
library(fitdistrplus)
library(univariateML)
library(stringr)
library(dunn.test)

# setting library settings
options(dplyr.summarise.inform = FALSE)
```

## Učitavanje podataka

Podatke ćemo učitati iz CSV datoteka u listu podatkovnih okvira. Svaki podatkovni okvir sadržava podatke mečeva jedne godine. Nakon toga spajamo sve podatkove okvire u jedan te time imamo informacije o svim odigranim mečevima od 1968. do 2023. godine dostupne u jednom podatkovnom okviru. Iz tog okvira ćemo naknadno izvlačiti potrebne podatke za svrhe analize.

Proces učitavanja podataka je prikazan u sljedećem bloku koda:

```{r}
df_list <- list()
years <- c(1968:2023)

for (i in years) {
  file_name <- paste0("./ATP-Matches/atp_matches_", i, ".csv")
  if (file.exists(file_name)) {
    df <- read_csv(file_name,
      col_types = "cccnccnnncccncnnncccncncncnnnnnnnnnnnnnnnnnnnnnnn",
      show_col_types = FALSE
    )
    df_list[[as.character(i)]] <- df
  } else {
    warning(paste("File not found for year", i))
  }
}

matches <- bind_rows(df_list)
rm(df_list, file_name, df, i, years)
```

## Prilagodba tipova podataka

Nakon učitavanja podataka, potrebno je ispraviti tip podataka za stupac `surface` koji je potreban kod istraživanja.

Prilagodba je prikazana u sljedećem kodu:

```{r}
matches$surface <- factor(
  matches$surface,
  levels = c("Grass", "Clay", "Hard", "Carpet")
)
```

# Statistička analiza: Ima li razlike u broju serviranih asova na različitim podlogama?

## Priprema podataka

Za provođenje statističke analize, potrebno je pripremiti podatke. U ovom slučaju, potrebno je izvući podatke o broju serviranih asova po meču i podlogama na kojima se igrao meč. Također, potrebno je ukloniti sve mečeve koji nemaju podatak o broju serviranih asova ili podlogama na kojima se igrao meč.

Podatke spremamo u nove podatkovne okvire od kojih svaki predstavlja aseve na jednoj podlozi:

```{r}
# izdvajanje broja serviranih asova na travnatoj podlozi
aces_grass <- matches %>%
  filter(!is.na(w_ace) & !is.na(l_ace) & surface == "Grass") %>%
  mutate(aces = w_ace + l_ace) %>%
  dplyr::select(aces)

# izdvajanje broja serviranih asova na zemljanoj podlozi
aces_clay <- matches %>%
  filter(!is.na(w_ace) & !is.na(l_ace) & surface == "Clay") %>%
  mutate(aces = w_ace + l_ace) %>%
  dplyr::select(aces)

# izdvajanje broja serviranih asova na tvrdoj podlozi
aces_hard <- matches %>%
  filter(!is.na(w_ace) & !is.na(l_ace) & surface == "Hard") %>%
  mutate(aces = w_ace + l_ace) %>%
  dplyr::select(aces)

# izdvajanje broja serviranih asova na tepihu
aces_carpet <- matches %>%
  filter(!is.na(w_ace) & !is.na(l_ace) & surface == "Carpet") %>%
  mutate(aces = w_ace + l_ace) %>%
  dplyr::select(aces)

# izdvajanje broja serviranih asova na svim podlogama
aces_all <- matches %>%
  filter(!is.na(w_ace) & !is.na(l_ace) & !is.na(surface)) %>%
  mutate(aces = w_ace + l_ace) %>%
  dplyr::select(aces)
```

## Deskriptivna statistika

Sada kada smo pripremili podatke, možemo izračunati deskriptivnu statistiku za broj serviranih asova po podlogama. Za svaku podlogu, izračunat ćemo sljedeće vrijednosti za svaku od podloga:

* prosjecni broj asova
* standardnu devijaciju broja asova
* medijan broja asova
* minimalni broj asova
* maksimalni broj asova
* broj mečeva

```{r, echo=FALSE}
# deskriptivna statistika za broj serviranih asova na svakoj od podloga
aces_grass %>%
  mutate(surface = "Travnata") %>%
  bind_rows(aces_clay %>%
    mutate(surface = "Zemljana")) %>%
  bind_rows(aces_hard %>%
    mutate(surface = "Tvrda")) %>%
  bind_rows(aces_carpet %>%
    mutate(surface = "Tepih")) %>%
  bind_rows(aces_all %>%
    mutate(surface = "Ukupno")) %>%
  group_by(surface) %>%
  summarise(
    mean = mean(aces),
    sd = sd(aces),
    median = median(aces),
    min = min(aces),
    max = max(aces),
    count = n()
  ) %>%
  arrange(count) %>%
  knitr::kable(
    caption = "Servirani asovi po podlogama",
    digits = 2
  )
```

Iz prikazanih vizualizacija, možemo vidjeti kako je, u prosijeku, najviše asova servirano na travi, a najmanje na zemlji. Također, možemo vidjeti kako je na travi servirano najviše asova u jednom meču, a na tepihu najmanje. Najveću varijancu broja serviranih asova po meču imamo na travi.

Ove podatke možemo vizualizirati pomoću boxplot dijagrama i dijagrama gustoće.

```{r, echo=FALSE}
# boxplot dijagrami za broj serviranih asova na svakoj od podloga
aces_grass %>%
  mutate(surface = "Travnata") %>%
  bind_rows(aces_clay %>%
    mutate(surface = "Zemljana")) %>%
  bind_rows(aces_hard %>%
    mutate(surface = "Tvrda")) %>%
  bind_rows(aces_carpet %>%
    mutate(surface = "Tepih")) %>%
  ggplot(aes(x = aces, y = surface)) +
  geom_boxplot() +
  labs(
    title = "Broj serviranih asova po podlogama",
    x = "Broj serviranih asova",
    y = "Podloga"
  )
```
```{r, echo=FALSE}
# dijagrami gustoće za broj serviranih asova na svakoj od podloga
aces_grass %>%
  mutate(surface = "Travnata") %>%
  bind_rows(aces_clay %>%
    mutate(surface = "Zemljana")) %>%
  bind_rows(aces_hard %>%
    mutate(surface = "Tvrda")) %>%
  bind_rows(aces_carpet %>%
    mutate(surface = "Tepih")) %>%
  ggplot(aes(x = aces, fill = surface)) +
  geom_density(alpha = 0.5) +
  facet_wrap(~surface, ncol = 2) +
  labs(
    title = "Broj serviranih asova po podlogama",
    x = "Broj serviranih asova",
    y = "Gustoća"
  )
```

Iz prikazanih boxplot dijagrama i dijagrama gustoće možemo vidjeti kako je distribucija svih uzoraka jako nakošena u lijevo što znači da je većina uzoraka blizu minimalne vrijednosti.

Kako bismo pokušali normalizirati distribucije, možemo izbaciti sve observacije s vrijednostima izvan 1.5 interkvartilnog raspona (outlier-e).

```{r, echo=FALSE}
# izbacivanje outlier-a
aces_grass <- aces_grass %>%
  filter(
    aces >= quantile(aces, 0.25) - 1.5 * IQR(aces) &
      aces <= quantile(aces, 0.75) + 1.5 * IQR(aces)
  )

aces_clay <- aces_clay %>%
  filter(
    aces >= quantile(aces, 0.25) - 1.5 * IQR(aces) &
      aces <= quantile(aces, 0.75) + 1.5 * IQR(aces)
  )

aces_hard <- aces_hard %>%
  filter(
    aces >= quantile(aces, 0.25) - 1.5 * IQR(aces) &
      aces <= quantile(aces, 0.75) + 1.5 * IQR(aces)
  )

aces_carpet <- aces_carpet %>%
  filter(
    aces >= quantile(aces, 0.25) - 1.5 * IQR(aces) &
      aces <= quantile(aces, 0.75) + 1.5 * IQR(aces)
  )

aces_all <- aces_all %>%
  filter(
    aces >= quantile(aces, 0.25) - 1.5 * IQR(aces) &
      aces <= quantile(aces, 0.75) + 1.5 * IQR(aces)
  )
```
```{r, echo=FALSE}
# deskriptivna statistika za broj serviranih asova na svakoj od podloga nakon izbacivanja outlier-a
aces_grass %>%
  mutate(surface = "Travnata") %>%
  bind_rows(aces_clay %>%
    mutate(surface = "Zemljana")) %>%
  bind_rows(aces_hard %>%
    mutate(surface = "Tvrda")) %>%
  bind_rows(aces_carpet %>%
    mutate(surface = "Tepih")) %>%
  group_by(surface) %>%
  summarise(
    mean = mean(aces),
    sd = sd(aces),
    median = median(aces),
    min = min(aces),
    max = max(aces),
    count = n()
  ) %>%
  knitr::kable(
    caption = "Servirani asovi po podlogama nakon izbacivanja outlier-a",
    digits = 2
  )
```
```{r, echo=FALSE}
# boxplot dijagrami za broj serviranih asova na svakoj od podloga nakon izbacivanja outlier-a
aces_grass %>%
  mutate(surface = "Travnata") %>%
  bind_rows(aces_clay %>%
    mutate(surface = "Zemljana")) %>%
  bind_rows(aces_hard %>%
    mutate(surface = "Tvrda")) %>%
  bind_rows(aces_carpet %>%
    mutate(surface = "Tepih")) %>%
  ggplot(aes(x = aces, y = surface)) +
  geom_boxplot() +
  labs(
    title = "Broj serviranih asova po podlogama nakon izbacivanja outlier-a",
    x = "Broj serviranih asova",
    y = "Podloga"
  )
```
```{r, echo=FALSE}
# dijagrami gustoće za broj serviranih asova na svakoj od podloga nakon izbacivanja outlier-a
aces_grass %>%
  mutate(surface = "Travnata") %>%
  bind_rows(aces_clay %>%
    mutate(surface = "Zemljana")) %>%
  bind_rows(aces_hard %>%
    mutate(surface = "Tvrda")) %>%
  bind_rows(aces_carpet %>%
    mutate(surface = "Tepih")) %>%
  ggplot(aes(x = aces, fill = surface)) +
  geom_density(alpha = 0.5) +
  facet_wrap(~surface, ncol = 2) +
  labs(
    title = "Broj serviranih asova po podlogama nakon izbacivanja outlier-a",
    x = "Broj serviranih asova",
    y = "Gustoća"
  )
```

Nakon izbacivanja outlier-a, distribucije su i dalje nakošene u lijevo, ali je to manje izraženo nego prije. Također možemo vidjeti kako je sada varijanca svake podloge manja nego prije.

## Statističko testiranje

Nakon vizualiziranja podataka i izbacivanja outlier-a, možemo provesti statističko testiranje. Budući da distribucije uzoraka ne izgledaju kao da potječu iz normalne distribucije, prvo ćemo provjeriti njihovu normalnost, a zatim na temelju ishoda testa odlučiti koji test ćemo koristiti za provođenje statističkog testiranja.

### Testiranje normalnosti

Za testiranje normalnosti koristit ćemo Kolmogorov-Smirnovljev test. Testirat ćemo normalnost svih uzoraka zajedno, a zatim svakog uzorka posebno.

Prije testiranja, postavljamo hipoteze:

* H0: distribucija uzorka je normalna
* H1: distribucija uzorka nije normalna

Za razinu značajnosti uzimamo 0.05.

```{r, echo=FALSE, warning=FALSE}
# testiranje normalnosti svih uzoraka zajedno
ggplot(
  data = aces_all,
  aes(x = aces)
) +
  stat_ecdf(geom = "step", pad = FALSE) +
  stat_function(
    fun = pnorm,
    args = list(mean = mean(aces_all$aces), sd = sd(aces_all$aces)),
    color = "red"
  ) +
  labs(x = "Broj serviranih asova", y = "CDF") +
  ggtitle("Servirani asovi na svim podlogama") +
  theme_bw()
ks.test(
  aces_all$aces,
  "pnorm",
  mean = mean(aces_all$aces),
  sd = sd(aces_all$aces)
)

# testiranje normalnosti uzorka travnate podloge
ggplot(
  data = aces_grass,
  aes(x = aces)
) +
  stat_ecdf(geom = "step", pad = FALSE) +
  stat_function(
    fun = pnorm,
    args = list(mean = mean(aces_grass$aces), sd = sd(aces_grass$aces)),
    color = "red"
  ) +
  labs(x = "Broj serviranih asova", y = "CDF") +
  ggtitle("Servirani asovi na travnatoj podlozi") +
  theme_bw()
ks.test(
  aces_grass$aces,
  "pnorm",
  mean = mean(aces_grass$aces),
  sd = sd(aces_grass$aces)
)

# testiranje normalnosti uzorka zemljane podloge
ggplot(
  data = aces_clay,
  aes(x = aces)
) +
  stat_ecdf(geom = "step", pad = FALSE) +
  stat_function(
    fun = pnorm,
    args = list(mean = mean(aces_clay$aces), sd = sd(aces_clay$aces)),
    color = "red"
  ) +
  labs(x = "Broj serviranih asova", y = "CDF") +
  ggtitle("Servirani asovi na zemljanoj podlozi") +
  theme_bw()
ks.test(
  aces_clay$aces,
  "pnorm",
  mean = mean(aces_clay$aces),
  sd = sd(aces_clay$aces)
)

# testiranje normalnosti uzorka tvrde podloge
ggplot(
  data = aces_hard,
  aes(x = aces)
) +
  stat_ecdf(geom = "step", pad = FALSE) +
  stat_function(
    fun = pnorm,
    args = list(mean = mean(aces_hard$aces), sd = sd(aces_hard$aces)),
    color = "red"
  ) +
  labs(x = "Broj serviranih asova", y = "CDF") +
  ggtitle("Servirani asovi na tvrdoj podlozi") +
  theme_bw()
ks.test(
  aces_hard$aces,
  "pnorm",
  mean = mean(aces_hard$aces),
  sd = sd(aces_hard$aces)
)

# testiranje normalnosti uzorka tepiha
ggplot(
  data = aces_carpet,
  aes(x = aces)
) +
  stat_ecdf(geom = "step", pad = FALSE) +
  stat_function(
    fun = pnorm,
    args = list(mean = mean(aces_carpet$aces), sd = sd(aces_carpet$aces)),
    color = "red"
  ) +
  labs(x = "Broj serviranih asova", y = "CDF") +
  ggtitle("Servirani asovi na tepihu") +
  theme_bw()
ks.test(
  aces_carpet$aces,
  "pnorm",
  mean = mean(aces_carpet$aces),
  sd = sd(aces_carpet$aces)
)
```

Iz prikazanih dijagrama i rezultata testiranja možemo vidjeti kako distribucije uzoraka nisu normalne. Stoga ćemo za statističko testiranje koristiti neparametarske testove.

### Neparametarsko testiranje

Za neparametarsko testiranje koristit ćemo Kruskal-Wallisov test. Prije testiranja, postavljamo hipoteze:

* H0: nema razlike u broju serviranih asova na različitim podlogama
* H1: postoji razlika u broju serviranih asova na različitim podlogama

Za razinu značajnosti uzimamo 0.05.

```{r, echo=FALSE}
aces <- aces_grass %>%
  mutate(surface = "Travnata") %>%
  bind_rows(aces_clay %>%
    mutate(surface = "Zemljana")) %>%
  bind_rows(aces_hard %>%
    mutate(surface = "Tvrda")) %>%
  bind_rows(aces_carpet %>%
    mutate(surface = "Tepih")) %>%
  dplyr::select(aces, surface)

# Kruskal-Wallisov test za broj serviranih asova na različitim podlogama
kruskal.test(aces ~ surface, data = aces)
```

Iz rezultata testiranja možemo vidjeti kako je p-vrijednost manja od 0.05, stoga odbacujemo nultu hipotezu i zaključujemo kako postoji razlika u broju serviranih asova na različitim podlogama.

Kako bismo saznali na kojim podlogama postoji razlika u broju serviranih asova, provest ćemo post-hoc testiranje. Za post-hoc testiranje koristit ćemo Dunnov test. 

```{r, echo=FALSE}
# Dunnov test za broj serviranih asova na različitim podlogama
dunn.test(
  aces$aces,
  aces$surface,
  method = "bonferroni",
  alpha=0.05,
  kw = FALSE
)
```

Iz rezultata testiranja možemo vidjeti kako je p-vrijednost manja od 0.05 za sve kombinacije podloga, stoga odbacujemo nultu hipotezu za sve kombinacije podloga i zaključujemo kako postoji razlika u broju serviranih asova na svim kombinacijama podloga.

# Zaključak

Na temelju provedene statističke analize, možemo zaključiti kako postoji razlika u broju serviranih asova na različitim podlogama. Štoviše, postoji razlika u broju serviranih asova na svim kombinacijama podloga. Najviše asova servirano je na travi, a najmanje na zemlji. Također, najveća varijanca broja serviranih asova po meču je na travi, a najmanja na tepihu.

```{r, echo=FALSE, include=FALSE}
# oslobađanje memorije
rm(aces, aces_all, aces_carpet, aces_clay, aces_grass, aces_hard)
```
